【裁判字號】    89,勞訴,44
【裁判日期】    901011
【裁判案由】    給付薪資
【裁判全文】
臺灣臺北地方法院民事判決  八十九年度勞訴字第四四號
    原      告  甲○○
    法定代理人  乙○○
右當事人間請求給付薪資等事件，本院判決如左：
    主    文
被告應給付原告新台幣陸拾捌萬貳仟壹佰元，及自民國八十九年一月十四日起至清償
日止，按年息百分之五計算之利息。
原告其餘之訴駁回。
訴訟費用由被告負擔五分之一，餘由原告負擔。
    事實及理由
壹、原告方面：
一、聲明：
    被告應給付原告新台幣（下同）三百一十三萬四千三百零四元，及自起訴狀繕本
    送達之日起至清償之日止，按年息百分之五計算之利息。
二、陳述：
  (一)原告自民國六十七年二月二十日起至被告公司服務，迄今二十餘年來，兢兢業業
    ，努力不懈，職司襄理乙職，對於整頓業務，不遺餘力。詎料，原告竟在無預警
    之情形下，於八十八年二月十日，遭被告以莫須有之理由，註記大過兩次予以免
    職。然原告並無勞動基準法第十一條、第十二條、及被告公司所訂之工作規則所
    規定雇主得終止勞動契約之情形，原告經向被告多次溝通，被告均置之不理，原
    告不得已於八十八年十一月二十五日、八十八年十二月六日以存證信函向被告請
    求薪資及資遣費，並於八十八年十二月十日以存證信函終止雙方之勞動契約。
  (二)請求金額部分：
  １薪資部分：原告自八十八年二月起即因被告拒絕原告工作，無法提供勞務，因此
    ，就平日除本薪以外之加給，自認亦無受領之理。就該薪資部分，僅以本薪為請
    求基準，自八十八年二月至八十八年十一月，共計六十八萬二千一百元。
  ２資遣費部分：按被告工作規則第十六條及第九十八條規定，原告可請領之基數為
    二十一點七五個基數。而依照原告所留之資料計算平均每月工資，為十一萬二千
    七百四十五元，是被告應給付原告資遣費共計二百四十五萬二千二百四元。
貳、被告方面：
一、聲明：駁回原告之訴。
二、陳述：
  (一)被告係合法終止勞動契約：經調查原告與其女同事間有不正常之男女關係，原告
    此種行為已妨礙他人之家庭及他人之正常工作，因而認原告確有擾亂秩序，妨礙
    他人工作及其他不良行為等情事，是依被告係依工作規則第三條、第十一條、第
    四十九條、第九十四條之規定將原告免職，且依勞動基準法第十八條之規定，被
    告亦無須支付預告期間工資及資遣費。
  (二)被告雖於八十七年十二月二十三日將檢舉函交由稽核室查明，惟被告於收受該文
    件後，尚需多方調查以免原告遭到誣陷，而報告書於八十八年二月五日始作成，
    故而被告於取得確實之事證後，於八十八年二月十日發布人事命令將原告免職，
    自未逾被告公司工作規則第十五條第二項所定之三十日內之期間。
  (三)又原告與公司女同事間發生不正常男女關係，依一般客觀標準而言，已使被告公
    司在社會上之聲譽及評價受到損害，若被告公司對員工間不正常男女關係之行為
    不加以制止懲處而予免職，將導致被告公司多年來所建立之聲譽及民眾對其之信
    賴感降至最低，因此本件被告公司對原告所為之免職處分應屬適當。
  (四)原告所請求之金額亦屬不當：
  １原告請求薪資部分：原告以每個月之薪資平均為六萬八千二百一十元計算，實已
    包括本薪、生活補助費、職務加給、及生活津貼，原告謂上開六萬八千二百一十
    元僅為「本薪」云云，與事實不符。
  ２原告請求資遣費部分：被告於八十七年四月一日始適用勞動基準法，故有關勞動
    基準法之相關規定，於適用勞動基準法之前自不能適用於被告公司，是原告計算
    適用勞動基準法前之基數及每一基數之金額，均屬有誤；且原告計算被告公司適
    用勞動基準法後至原告終止勞動契約之日止，共一點七五個基數，平均工資為十
    一萬二千七百四十五元，亦非正確。
、兩造不爭執之事實：
    原告主張其自六十七年二月二十日起至被告公司服務，惟於八十八年二月十日，
    遭被告註記大過兩次免職，嗣原告於八十八年十二月十日以存證信函終止雙方之
    勞動契約之事實，業據其提出存證信函、台北市政府勞工局函等為證，並為被告
    所不爭執；另被告主張其係以原告與其他員工有不正常男女關係為由，將原告予
    以免職之事實，亦業據其提出檢舉函、錄音帶譯文、專案稽核報告書、被告公司
    工作規則等為證，且為原告所不爭執，是均堪信為真實。
肆、是本件首應審酌者，係被告將原告免職即終止勞動契約，是否合法？經查：
一、就此被告辯稱：經被告調查結果，原告藉職務之便，與辦公室女性同事之間有不
    正常男女關係，且原告上揭行為均發生於辦公室之內，是已違反工作規則第三條
    第一款「其他擾亂秩序」、第十款「妨礙他人工作或其他不良行為」之規定而情
    節重大，是依工作規則第十一條第四款：「有下列情事之一者，本公司得不經預
    告終止勞動契約：....  四、違反勞動契約或本工作規則而情節重大者。」之規
    定，得不經預告終止勞動契約；另原告利用上班時間在被告辦公場所，打電話與
    已婚之女同事亂開黃腔，打情罵俏，甚至與其中一位女同事發生超越男女友誼之
    不正當關係，足見原告確實有言行不檢之情事，而被告公司之從業人員中，已婚
    女性占極大之比例，該已婚婦女之家人所以讓其妻子，女兒或媳婦進入被告公司
    服務，無非對被告公司就男女關係及金錢關係規律極為嚴格，如有違反，被告公
    司即施以最嚴厲之處分（就此二者，員工戲稱為被告公司二大天條。）極具信心
    ，故而放心讓女性已婚員工進入被告公司服務，乃原告竟不顧其為已婚之男性主
    管，利用其職務關係與已婚之女性屬下發生曖昧之關係，並對其百般搔擾，造成
    女同事之困擾，於事發經被告將原告自板橋調職至三重後，原告仍依然故我，致
    引發他人之不滿而暗中就原告與女同事之電話對話為錄音後，將之寄與被告揭發
    原告如此不當之言行。而自原告與女同事之通話中，更可見原告在辦公場所肆無
    忌憚地視男女間之不正常關係如兒戲，此項言行自已嚴重違反被告公司之職場紀
    律，已違反被告公司工作規則第十一條、第四十九條之規定而情節重大，是依工
    作規則第九十四條第三款之規定，將原告予以免職，自亦合法；又原告與公司女
    同事間發生不正常男女關係，依一般客觀標準而言，已使被告公司在社會上之聲
    譽及評價受到損害，若被告公司對員工間不正常男女關係之行為不加以制止懲處
    而予免職，將導致被告公司多年來所建立之聲譽及民眾對其之信賴感降至最低，
    因此本件被告公司對原告所為之免職處分亦屬適當等語。
二、原告就前述被告之辯辭，則主張：原告並無被告所稱與女同事間發生不正常男女
    關係之情形，被告所提出之錄音帶、自白書、調查報告均不能證明被告所辯稱之
    事實；又縱原告確與女同事間有「不正常之男女關係」，依被告所辯稱之事實，
    亦不該當違反工作規則第三條第一款、第十款且情節重大，是被告自不得以工作
    規則第十一條或勞動基準法第十二條之規定終止勞動契約；另雇主亦無權干涉勞
    工之私生活，是被告亦不得以其所辯稱之事實為由，以免職之方法懲戒原告等語
    。
三、按被告公司所訂之工作規則第三條第一款全文係「一、恪遵法令、公司規章及公
    告、竭誠盡職、團結一致、和衷共濟，不得妄生意見或有尋釁、吵鬧、鬥毆、播
    弄是非或其他擾亂秩序、妨礙公益情事等行為。」第十款全文係「十、在辦公室
    內，應遵守秩序，不得高談喧嘩，或妨礙他人工作，或其他不良之行為。」有該
    工作規則在卷可稽，由於上揭二款均採「例示」之規定方式，是以在解釋第三條
    第一款所稱「其他擾亂秩序、妨礙公益情事等行為」之範圍時，即應限於與「不
    得妄生意見或有尋釁、吵鬧、鬥毆、播弄是非」相類之事實，而在解釋同條第十
    款所稱「妨礙他人工作，或其他不良之行為」之範圍時，亦應受限於「遵守秩序
    ，不得高談喧嘩」相類之事實，而不能毫無界限，置「例示」之行為樣態而不顧
    ，任意擴張上揭二款約定的適用範圍。經查：被告雖辯稱經調查結果，原告藉職
    務之便，與辦公室女性同事之間有不正常男女關係，且原告上揭行為均發生於辦
    公室之內，是已違反前述工作規則第三條第一款「其他擾亂秩序」、第十款「妨
    礙他人工作或其他不良行為」之規定云云，然縱被告上揭原告曾以辦公室電話與
    涉有「不正常男女關係」之女同事間通話之辯辭屬實，原告之行為亦與該二款「
    不得妄生意見或有尋釁、吵鬧、鬥毆、播弄是非」、「遵守秩序，不得高談喧嘩
    」所例示，以維持辦公室關係和諧及秩序為目的之規範內容，並不相當，是被告
    辯稱原告之上述通話行為已屬「其他擾亂秩序」、「妨礙他人工作或其他不良行
    為」云云，顯然不當擴張該二款之規範意旨，自不足採；且縱被告所提出之電話
    錄音屬實，其內容亦屬私密，衡諸常情原告亦不可能於辦公室中放聲交談致影響
    辦公室中他人之工作情緒，是被告辯稱原告上揭行為擾亂秩序且影響他人工作情
    緒云云，亦無足採信。從而，原告縱曾以辦公室電話與涉有「不正常男女關係」
    之女同事間通話，被告亦不得以原告違反上揭工作規則第一款、第十款且情節重
    大為由，以工作規則第十一條終止勞動契約甚明。
四、次查，被告雖另辯稱原告涉及「不正當男女關係」，行為不檢且情節重大，違反
    工作規則第四十九條之規定，故依據工作規則第九十四條第三款之規定予以免職
    云云，然查：
  (一)按勞資關係係以勞動力為中心，受空間、時間限制之結合關係，並非勞工與雇主
    之全人格之結合關係，因此在工作時間外之勞工業務外行為，屬於勞工之私生活
    範圍，非雇主所得任意支配，唯有勞工之行為與事業活動有直接關連，且有損害
    事業之社會評價，為維持事業秩序之必要，方足成為懲戒之對象，最高法院八十
    二年台上字第一七八六號判決即採此見解。換言之，除有前述之必要情形外，雇
    主不得支配勞工之私生活，亦不得以勞工私生活不當為由，作為解僱或懲處勞工
    之理由；而法院亦應於個案中，綜合衡量企業之種類、態樣、規模、企業在社會
    上之地位、經營方針以及勞工在該公司之地位及職務種類，作為判斷之依據。
  (二)經查，被告工作規則第四十九條第三款訂有：「員工有下列各款情事之一者，酌
    予懲戒：三、有不良嗜好或行為不檢者。」之規定，且若情節重大，依據工作規
    則第九十四條第三款，亦得作為免職勞工之理由。此一規定雖非當然無效，然揆
    諸前揭說明，被告以「行為不檢」為由免職原告，即需證明原告之不檢行為與被
    告之事業活動有直接關連，有損害被告之社會評價，且為維持被告之事業秩序必
    須將原告免職，方屬合法，否則即屬不當干涉勞工之私生活。就此，被告雖辯稱
    該公司之從業人員中，已婚女性占極大之比例，因此被告公司就不當男女關係均
    施以最嚴厲之處分，而原告之言行已嚴重違反被告公司之職場紀律，且依一般客
    觀標準而言，已使被告在社會上之聲譽及評價受到損害，是有將原告免職之必要
    云云。然查，原告於被告公司之職位為業務襄理，負責保費收取之業務，為兩造
    所不爭執，則原告縱有被告辯稱的「不正常男女關係」之情形，亦與其事業活動
    無關；而被告員工眾多，原告之職務與被告聲譽或評價之建立與維持，亦無直接
    之關係，是縱使原告私德有所瑕疵，亦未必足以影響被告之社會評價，被告既未
    能證明被告之社會評價已因原告之私生活行為遭到貶損，僅泛稱原告之行為有違
    職場紀律云云，自不足採。從而，被告以原告行為不檢為由將原告免職，顯已不
    當干涉原告之私生活，揆諸首揭說明，自不能稱為合法。
  (三)次按雇主為建立特定企業文化，塑造特定企業價值，雖得於合理、必要之範圍內
    ，要求員工符合一定之行為規範，以表彰企業之特殊性，但此特定之企業文化及
    價值，必須明確且為勞工所確實知悉，始能以此作為懲戒之理由。就此被告雖另
    辯稱「不正常男女關係」係被告公司員工均知曉的「二大天條」之一，若有違反
    必遭最嚴厲之處分，然未能舉證已實其說；且遍查被告之工作規則，亦無任何規
    定與此有關，足見被告辯稱嚴守男女關係為被告公司最重要的職場紀律之一云云
    ，亦無足採信。被告既不能證明禁止員工涉及不正常男女關係為維持被告特定之
    企業價值及文化所必須，復不能證明此節已為原告所知悉，則被告以原告涉有不
    正常男女關係為由將原告免職，自亦非合法。
伍、被告於八十八年二月十日將原告免職既非合法，已如前述，則原告請求被告給付
    自被告未給付薪資起，至原告終止勞動契約止（即自八十八年二月起至八十八年
    十一月止）共十個月之薪資，即屬有據。至於金額部分，原告主張其遭免職時每
    月「本薪」為六萬八千二百十元，因原告未提供勞務故僅請求「本薪」部分；被
    告雖不爭執上揭金額為真實，但主張六萬八千二百十元係本薪、生活補助費、職
    務加給、生活津貼等之合計，並提出月薪紀錄查詢單為證。兩造間就給付內容之
    細目名稱雖有不同主張，但本院核以前述給付不論名稱為何，性質均屬薪資，且
    六萬八千二百十元亦未逾被告八十八年一月給付之範圍，認原告請求被告每月給
    付上揭金額為有理由。另查原告前於八十八年十一月二十五日即以存證信函向被
    告請求給付前述十個月份之薪資，有存證信函在卷可稽，則原告請求自起訴狀繕
    本送達之日起即八十九年一月十四日起至清償日止，按年息百分之五計算之遲延
    利息，亦有理由，應予准許。
陸、末按雇主依勞動基準法第十一條、第十三條但書終止勞動契約者，應發給勞工資
    遣費，勞動基準法第十七條定有明文。本件被告對原告之免職既屬非法，則於八
    十八年二月之後，兩造間之勞動契約仍屬存在，自無勞動基準法第十一條、第十
    三條但書所列之資遣情形，是原告請求被告給付資遣費部分，即無所據。
柒、綜上所述，被告於八十八年二月十日以免職處分終止與原告間之勞動契約，並非
    合法，是兩造間之勞動契約並不因此而終止，從而原告主張被告應給付自八十八
    年二月起至同年十一月止共十個月之薪資，合計六十八萬二千一百元，及此部分
    自八十九年一月十四日起至清償日止，按年息百分之五計算之利息，為有理由，
    應予准許；至原告請求被告給付資遣費及該部分之遲延利息，則無理由，應予駁
    回。
捌、本件事證已臻明確，兩造其餘主張陳述及所提之證據，經核均與判決結果無影響
    ，毋庸一一論述，附此敘明。
玖、訴訟費用負擔之依據：民事訴訟法第七十九條但書。
中      華      民      國    九十      年      十      月     十一     日
                                            勞工法庭 法      官  林鴻達
右為正本係照原本作成
如對本判決上訴，須於判決送達後廿日內向本院提出上訴狀
中      華      民      國    九十      年      十      月     十一     日
                                                    法院書記官  林秀娥


司法院資訊處製作；財團法人民間司法改革基金會備份。
